---
title: "Proyecto final módulo 3"
author: "Equipo - 11"
output: html_document
---

```{r setup, include=FALSE}
knitr::opts_chunk$set(echo = TRUE)
```

# Integrantes:

+ Integrante 1. Rol: Bryant Canseco Hernández
+ Integrante 2. Rol: Diego Gómez Santiago
+ Integrante 3. Rol: Fernando Alvarado Palacios

```{r}
library(DBI)
library(dbplyr)
library(RSQLite)
library(skimr)
library(DiagrammeR)



conn <- DBI::dbConnect(RSQLite::SQLite(), "baseball.db")
```






```{r}
# Resumen de variables para cada tabla usando skim()
skim(bateo)
skim(escuelas)
skim(escuelasJugadores)
skim(field)
skim(nombres)
skim(pitcheo)
skim(salarios)
skim(salonFama)

# Diagrama de relaciones principales entre las tablas
grViz("
digraph baseball_db {
  
  node [shape = box, style=filled, fillcolor=lightblue, fontname=Helvetica]
  
  bateo -> nombres [label = 'playerID']
  pitcheo -> nombres [label = 'playerID']
  field -> nombres [label = 'playerID']
  salarios -> nombres [label = 'playerID']
  escuelasJugadores -> nombres [label = 'playerID']
  escuelasJugadores -> escuelas [label = 'schoolID']
  salonFama -> nombres [label = 'playerID']

  nombres [shape=ellipse, fillcolor=lightgreen]
  escuelas [shape=ellipse, fillcolor=lightpink]
}
")

```

Se analizaron 8 tablas de baseball.db usando skimr, mostrando que en general las bases están limpias, aunque nombres presenta valores faltantes en variables de fallecimiento, como era esperable.

El diagrama de relaciones muestra que nombres es la tabla central, conectando con desempeño (bateo, pitcheo, field), salarios (salarios), formación (escuelasJugadores) y logros (salonFama).

No se detectaron duplicados importantes en playerID, y las tablas permiten análisis posteriores con poca limpieza adicional.

